【裁判字號】    98,交抗,2567
【裁判日期】    981230
【裁判案由】    違反道路交通管理處罰條例
【裁判全文】
臺灣高等法院交通事件裁定            98年度交抗字第2567號
抗 告 人  交通部公路總局臺北區監理所蘆洲監理站
受處分人  甲○○
上列抗告人因受處分人違反道路交通管理處罰條例案件，不服臺
灣板橋地方法院，中華民國98年9月21日所為裁定（98年度交聲
字第1922號），提起抗告，本院裁定如下：
    主  文
原處分及原裁定，均撤銷。
甲○○駕駛輕型機器腳踏車，經測定酒精濃度超過規定標準，應
吊扣輕型機器腳踏車駕駛執照拾貳個月，罰鍰新臺幣壹萬伍仟元
，並應施以道路交通安全講習。
    理  由
一、抗告意旨略以：(一)受處分人甲○○對於違反道路交通管理處
    罰條例之事實並不否認。依交通部民國97年1月24日交路字
    第0970015997號函，民眾已具備較低車類駕駛資格後，當其
    取得高一級車類駕駛資格時，基於一人一照之原則，應換發
    較高一級車類之駕駛執照，准其駕駛較低級車類之車輛。(二)
    道路交通管理處罰條例第68條規定經修正後，雖將原「吊扣
    」部分予以刪除，並於修正理由說明：舊法將違規駕駛人所
    持有各級車類之駕駛執照一併吊扣，失之過酷，影響人民工
    作及生活甚鉅，故依修正後規定，受吊扣駕駛執照處分時，
    不再吊扣其持有各級車類之駕駛執照。但此係指駕駛人因違
    規遭吊扣該違規車輛之駕駛執照後，不再另予吊扣駕駛人持
    有其他各級車類駕駛執照之情形，與有駕駛人持高一級駕駛
    執照，駕駛低一級車類之情形尚屬有間，自不得比附適用，
    而仍應吊扣駕駛人所持用之高一級駕駛執照，才屬適法。(三)
    本案受處分人普通重型機車駕照，業於96年8月16日因受處
    分人酒駕吊銷，而依道路交通安規則第61條第1項第3款規定
    ：「已領有大貨車駕駛執照者，得駕駛輕型機器腳踏車。」
    受處分人以領有之普通大貨車駕駛執照，依法固得駕駛低級
    車類即本件之車號SDZ-503輕型機車，然違規時，依法自應
    吊扣其領有並據以使用之大貨車駕駛執照。受處分人心存僥
    倖於酒後騎乘機車為警攔檢查獲，於案後竟意圖規避其係以
    普通大貨車之駕照據以騎乘輕型機車之事實，推諉公路機關
    所裁罰之吊扣行政處分，故仍應依前揭法律規定並參行政機
    關之解釋，予以吊扣其所持有之駕駛執照1年，以資警惕等
    語。
二、按汽機車駕駛人，駕駛汽機車經測試檢定酒精濃度超過規定
    標準者，處新臺幣（下同）1萬5千元以上6萬元以下罰鍰，
    並當場移置保管該汽車及吊扣其駕駛執照1年；另應接受道
    路交通安全講習；道路交通管理處罰條例第3條第8款、第35
    條第1項第1款、第24條第1項第2款定有明文。同條例第92條
    第1項所授權訂定之道路交通安全規則第114條第2款規定：
    「汽車駕駛人飲用酒類或其他類似物後其吐氣所含酒精濃度
    超過每公升0.25毫克或血液中酒精濃度超過百分之0.05以上
    者，不得駕車」。
三、經查：
  (一)原處分對於受處分人酒後駕車部分之處罰，係基於單一違規
    行為，依據同一法律規定（道路交通管理處罰條例第35條第
    1項第1款、第24條第1項第2款）所為之處罰，其處罰方式雖
    有3種，然實際則為單一處分，無法割裂，故原處分關於此
    部分之裁決均在聲明異議及抗告範圍內，應受本院審查，合
    先敘明。
  (二)受處分人於98年7月13日20時40分許，騎乘車牌號碼SDZ-503
    號輕型機車，行經臺北縣三重市○路○街146巷口處，經警
    攔停測得其吐氣所含酒精濃度達每公升0.28毫克，超過法定
    標準，因而製單舉發之事實，為受處分人所不爭執，並有臺
    北縣政府警察局98年7月13日北縣警交大字第C00000000號舉
    發違反道路交通管理事件通知單影本1紙附卷可稽，是受處
    分人酒後駕駛輕型機車之違規事實，應堪認定。
  (三)道路交通管理處罰條例第68條，業於94年12月14日修正，並
    自95年3月1日施行，修正前該條規定：「汽車駕駛人，因違
    反本條例及道路交通安全規則之規定，受吊扣或吊銷駕駛執
    照處分時，吊扣或吊銷其持有各級車類之駕駛執照」，修正
    後規定：「汽車駕駛人，因違反本條例及道路交通安全規則
    之規定，受吊銷駕駛執照處分時，吊銷其持有各級車類之駕
    駛執照」，將原規定之吊扣行為人所持有之各級車類駕駛執
    照等規定刪除。考其修正理由，乃舊法將違規駕駛人所持有
    各級車類之駕駛執照一併吊扣，失之過酷，影響人民工作及
    生活甚鉅，故修正後乃規定吊扣駕駛執照處分時，不再吊扣
    其持有各級車類之駕駛執照，僅得吊扣違規或違法當時所駕
    駛車種之駕駛執照（參見本院暨所屬法院97年法律座談會刑
    事類提案第40號，本院97年法律座談會彙編第554頁至第556
    頁）。
  (四)本件受處分人未曾考領輕型機車駕駛執照，其於95年3月10
    日考領取得普通重型機車駕駛執照（惟其普通重型機車駕駛
    執照，業於96年8月16日，因違反道路交通管理處罰條例第3
    5條第3項前段規定，遭監理機關自96年8月16日起至99年8月
    15日止執行酒駕吊銷3年在案），另受處分人於95年11月24
    日取得普通大貨車駕駛執照，此有受處分人汽車駕照基本資
    料及違規查詢報表各1份附卷可稽（見原審卷第7頁、第8頁
    ）。由於公路機關基於「一人一照原則」及道路交通安全規
    則第61條第1項第3款規定：「已領有大貨車駕駛執照者，得
    駕駛小型車、輕型機器腳踏車」，是受處分人係因領有普通
    大貨車駕駛執照，其他較低級等車類即不再核發駕駛執照，
    直接允許其得駕駛其他級等車類即小型車、輕型機器腳踏車
    。
  (五)修正後之道路交通管理處罰條例第68條之規定，既將「吊扣
    」部分刪除，依前開說明，駕駛人受吊扣駕駛執照處分時，
    應不再吊扣其持有各級車類之駕駛執照，故原處分機關於作
    成吊扣駕駛執照處分時，應就行為人所應吊扣之駕駛執照種
    類予以限定，即僅得吊扣受處分人違規當時所駕駛車輛之駕
    駛執照，始符依法行政原則。從而，受處分人於本件交通違
    規時，領有普通大貨車駕駛執照，因而具有駕駛輕型機器腳
    踏車之資格，其駕駛輕型機車違規，依法所受之處分應為限
    制其駕駛輕型機車之權利，而非限制受處分人駕駛普通大貨
    車之權利。原處分機關僅因受處分人於違規時未領有輕型機
    器腳踏車駕駛執照可供吊扣，吊扣受處分人現時所持有之駕
    駛執照即普通大貨車駕駛執照。此雖可達成限制受處分人繼
    續駕駛輕型機車之目的，惟亦同時造成限制受處分人繼續駕
    駛普通大貨車或其他較低級等車類行駛之結果，所造成之損
    害已與欲達成目的之利益顯失均衡，且與前揭道路交通管理
    處罰條例第68條之修正意旨不符。至於道路交通安全規則對
    於汽車駕駛執照之管理，採取一照原則，固導致越級駕駛人
    ，經換發較高級等之駕駛執照，其他較低級等之車類即不再
    核發駕駛執照，因無較低級等車類之駕駛執照，而受有無須
    吊扣駕駛執照之利益。然此部分乃關於駕駛執照管理所衍生
    之執行困難，尚不得擴張解釋，於駕駛人無較低級等之駕駛
    執照可供吊扣時，即率爾代以吊扣其所領有之較高級等之駕
    駛執照。
四、原審認原處分機關，裁處吊扣受處分人駕駛執照（現時持有
    之普通大貨車駕駛執照）12個月，逾越現行道路交通管理處
    罰條例第68條之規範意涵及範圍，裁定撤銷原處分吊扣12個
    月之行政裁罰，固非無見。惟查，原裁定既認受處分人確有
    駕駛輕型機車「酒精濃度超過規定標準」之違規情形，則就
    吊扣其輕型機器腳踏車駕駛執照12個月部分，僅係如何為適
    當處分及執行之問題（或可考慮於「普通大貨車駕駛執照」
    上註記「吊扣輕型機車駕駛執照」，而為車類級別之駕駛資
    格之限制），尚不能因受處分人僅持有普通大貨車駕駛執照
    ，即認此部分免罰。原裁定就此部分逕為撤銷，尚與道路交
    通管理處罰條例第35條第1項第1款規定不合，不無違誤。本
    件原處分機關提出抗告，主張應依道路交通管理處罰條例第
    35條第1項規定，將其違規當時所持駕照資格（普通大貨車
    駕駛執照）予以吊扣駕照12個月，而指摘原裁定不當，雖無
    理由，惟原裁定既有前揭可議之處，即屬無可維持，自應由
    本院將原裁定及原處分，均予以撤銷，就受處分人駕駛輕型
    機車，經測定酒精濃度超過規定標準，諭知應吊扣輕型機器
    腳踏車駕駛執照12個月，罰鍰1萬5千元，並應施以道路交通
    安全講習。
五、據上論斷，應依道路交通管理處罰條例第89條、第35條第1
    項第1款、第24條第1項第2款，道路交通案件處理辦法第26
    條、第20條，裁定如主文。
中    華    民    國    98    年    12    月    30    日
                  刑事第十三庭審判長  法  官    曾德水
                                      法  官    陳恆寬
                                      法  官    崔玲琦
以上正本證明與原本無異。
不得再抗告。
                                      書記官    馬佳瑩
中    華    民    國    99    年    1     月    4     日


司法院資訊處製作；財團法人民間司法改革基金會備份。
